【裁判字號】    98,訴,361
【裁判日期】    981009
【裁判案由】    辦理股份移轉登記
【裁判全文】
臺灣桃園地方法院民事判決               98年度訴字第361號
原      告  乙○○
被      告  鼎立環保工程股份有限公司
法定代理人  甲○○
訴訟代理人  陳萬發律師
上列當事人間請求辦理股份移轉登記事件，本院於民國98年9 月
15日言詞辯論終結，判決如下：
    主  文
被告應將其股東名簿所載股東丙○○所有股份七十股中之十四股
變更登記為原告。
訴訟費用由被告負擔。
    事實及理由
一、原告起訴主張：被告係未發行股票之公司，訴外人丙○○於
    被告公司股東名簿上登載為該公司股東，並登記股份為70股
    （原告起訴狀誤載為原告公司）。訴外人丙○○前因其名下
    股份70股，乃係訴外人丁○○借名登記，遂於民國96年8 月
    27日，依訴外人丁○○所請，將其登記於被告公司名下之70
    股之股份轉讓返還訴外人丁○○，訴外人丁○○復於96年8
    月29日，以總價70萬元之價格，將其中之14股轉讓予原告，
    是原告至今已有被告公司股份計14股，經屢次通知被告變更
    股東名簿登記如上述受讓情形，均為被告拒絕，爰起訴請求
    被告依法為變更登記，並聲明如主文第1 項所示。
二、被告則辯以：
    (一)訴外人丙○○於被告公司所登記之股份固有70股，惟就丙○○依法應繳納之股款經會計師查核其均未繳納，故於96
      年4 月25日經全體股東開會決議，經全體股東均同意「限
      其於96年5 月30日前必須繳納其應繳之股款」，但經被告
      委任律師催告訴外人丙○○應繳納其應繳股款700 萬元，
      其於96年5 月14日收受催告函後，不但違反公司法應繳股
      款之義務及違反上開決議而未繳納股款，甚至將其70股之
      股份於96年8 月27日無償讓與訴外人丁○○，嗣又於96年
      8 月29日再由訴外人丁○○虛以每股5萬 元此不符經驗法
      則之行情，將其中14股以書立股份轉讓協議書之方式而為
      讓與。是原告自稱其受讓自訴外人丁○○股份，及原告稱
      丁○○受讓自丙○○股份，此2次 所為之讓與股份，均為
      通謀虛偽意思表示而為無效，其自不得以此請求被告移轉
      登記股份。
    (二)其次，訴外人丙○○自承並未繳納股款，且有收到催繳股
      款之存證信函，惟並未繳納股款，而尚背負700 萬元之債
      務；竟將自己名下之70股股份無償轉讓予訴外人丁○○，
      此顯有違社會常情與經驗法則；應係丙○○、丁○○間為
      脫免丙○○尚欠繳股款債務，而以迂迴方式借通謀虛偽之
      讓與，以達規避丙○○繳納股款之脫法目的，其等所為之
      讓與應屬通謀虛偽而無效。丙○○另又證稱其與丁○○間
      係借名關係，而丙○○為撇清與被告公司之關係，遂將股
      份轉讓與丁○○云云，惟丙○○與丁○○間究竟有無借名
      關係與被告公司無涉，且丙○○既認自己非公司股東，又
      何以有權將股份以股東身分無常讓與他人，此益證丙○○
      與丁○○間為通謀虛偽為股份之轉讓。
    (三)再者，原告從未看過被告公司資產負債表及損益表，依常
      理而論不可能花費70萬元購買毫無所悉的公司股份，縱原
      告的確匯了一筆資金予丁○○，亦僅是為製作資金流向之
      假象以矇騙，且丁○○未就該筆款項申報所得稅，更證係
      通謀虛偽。
    (四)至於丁○○於本院98年6 月2 日庭訊所稱：「那不是股款
      ，我們是在87年的時候，借用轅碩環保工程股份有限公司
      的名義，向政府標到一個工程，當時保證金、週轉金我和
      吳餘東四處籌到1 千多萬元，就開始經營。到88 年6月被
      告公司才成立。我和吳餘東都認為之前籌到的1千 多萬元
      就是股款。後來該工程所賺的錢也投入被告公司的資金。
      」、「一開始的時候，吳餘東只有出吳餘忠的名字，其餘
      6 個名字都是我找的。當時是在88年，所以我記不清楚。
      後來股東只剩下4 人，吳餘東是占160 股，我是占140 股
      。吳餘東的名字是甲○○、陳金葉，合計1600萬，我這邊
      是丙○○、羅年全，合計1400萬。證人林部分占了700 萬
      。」、「在96年3 、4 月，我與吳餘東有協議書，內容是
      將結算帳目結果還有2700多萬元的盈餘，我願意將比例減
      為百分之30，算起來我還有681 萬左右的盈餘可以取得。
      但是吳餘東簽立協議書後，不認帳，拒絕履行。所以我有
      告訴這4 位他們可以取得公司盈餘，會多於600 多萬，我
      也有給他們看這份協議書。」、「是的。因為我與吳餘東
      不合，且股份轉讓可以有收入，所以我要將股份轉讓給原
      告等人。我和吳餘東之前有協議要退出被告公司，並且簽
      立協議書，但是吳餘東事後拒絕，因為他說他不是股東，
      且又將帳作成沒有賺錢，所以我才想將股份轉讓給他人。
      」云云，並無實證為憑，僅是證人自稱之語，被告否認，
      亦無任何證據為憑，自不得採信之。
    (五)綜上所述，被告否認原告之請求，本件純係「丙○○」因
      未繳納尚欠被告公司之700 萬股款，自知被告公司將對其
      等催繳700 萬繳納股款義務，為歸避此債務，竟與丁○○
      勾串而以通謀虛偽為無償讓與，故其所為之讓與確為通謀
      虛偽之無效。另就原告與丁○○間之讓與，亦屬通謀虛偽
      之讓與。就丙○○、丁○○、與原告間均係通謀虛偽之無
      效讓與，其等所各為之讓與，既均屬通謀虛偽之無效，自
      不得拘束被告。從而，原告之請求為無理由，並聲明：原
      告之訴駁回。
三、本院之判斷：
    (一)經查，被告於88年6 月5 日設立登記，係未發行股票之公
      司，公司資本額為新臺幣（下同）3,000 萬元，分為300
      股，其股東幾經變更，迄至現時止，其股東包括甲○○（
      董事長）100 股、羅年全（董事）70股、吳秀春（董事）
      60股、丙○○（監察人）70股等情，為兩造均不爭執，並
      有卷附原告提出被告公司變更登記事項卡1 份為證（見本
      院卷第6 頁），復有經濟部中部辦公室98年6 月9 日經中
      三字第09834784430 號函及所附之被告公司登記案卷在卷
      可稽，是此部分之事實堪以認定，合先敘明。
    (二)原告主張：訴外人丙○○將所登記持有之70股股份，於96
      年8 月27日無償轉讓予訴外人丁○○，原告繼而於96年8
      月29日，以每股5 萬元之價金，自訴外人丁○○處受讓70
      股當中之14股等情，亦據原告提出訴外人丙○○與訴外人
      丁○○、訴外人丁○○與原告所分別簽立之股份轉讓協議
      書及臺灣桃園地方法院所屬民間公證人古瑞玉所分別出具
      之公證書各2 份為證（見本院卷第7 頁至第10頁），被告
      對於上開股份轉讓協議書固不爭執，惟辯稱：訴外人丙○○尚未繳納700 萬元之股款，且為規避股款之繳納而將其
      股份通謀虛偽移轉予訴外人丁○○，訴外人丁○○復將其
      中之14股虛偽移轉予原告，是原告並未實際取得上開股份
      云云。再查：
      1.按當事人主張有利於己之事實者，就其事實有舉證之責
        任，民事訴訟法第277 條前段定有明文；復按第三人主
        張表意人與相對人通謀而為虛偽意思表示者，該第三人
        應負舉證之責，最高法院48年台上字第29號判例意旨可
        資參照。被告辯稱：訴外人丙○○與丁○○、丁○○與
        原告間之股份轉讓實係通謀虛偽意思表示云云，此部分
        之事實應由被告負舉證之責。
      2.證人丙○○於本院審理時證稱：被告公司自88年設立登
        記後，丁○○借伊之名義擔任被告公司之股東，伊並未
        實際繳交股款，但實際上之股東係丁○○，嗣於96年4
        月25日，被告公司開立會議，始知伊要補繳700 萬元之
        股款予被告公司，經伊與丁○○商量後，伊認為伊並非
        被告公司股東，為撇清與被告公司間之關係，伊遂於96
        年8 月27日與丁○○訂立股份轉讓協議書，將登記於其
        名下之70股轉讓予丁○○，伊認為經過這個程序，伊名
        下的股份應該就轉讓予丁○○，丁○○有無繳交公司之
        股款，伊不清楚等語（見本院卷第46頁至第50頁）。
      3.證人丁○○於本院審理時證稱：被告公司係由伊與訴外
        人吳餘東共同於88年設立，設立時，被告公司原有7 名
        股東，但均係借名登記，吳餘東部分找吳餘忠為股東，
        伊部分則係找訴外人羅年全（60股）、葉治和（30股）
        、陳石興（30股）、田鴻昭（30股）、丙○○（30股）
        、林月嬌（40股）為股東，嗣後股東只剩下4 人，吳餘
        東占160 股（即甲○○100 股、陳金葉60股，陳金葉部
        分嗣移轉登記予吳秀春），伊占140 股（即羅年全70股
        、丙○○70股）；伊經由羅年全知悉被告公司在催繳股
        款，因伊係借丙○○之名義登記為股東，伊想為取回此
        部分之股份，丙○○同意，伊與丙○○則簽立股份轉讓
        協議書，以取回登記在丙○○名下之70股股份，嗣伊於
        96年8 月29日與原告、訴外人楊義信、劉邦銘、徐維鈺
        簽立股份轉讓協議書，將伊自丙○○取得之70股股份，
        以每股5 萬元之代價，分別轉讓14股、28股、14股、14
        股予原告、訴外人楊義信、劉邦銘、徐維鈺等人，且原
        告及訴外人楊義信、劉邦銘、徐維鈺等人，均已將股款
        匯款伊指定之帳號，伊與原告等人訂立股份轉讓協議書
        ，確係出於伊之真意等語（見本院卷第51頁至第56頁）
        。
      4.徵諸證人丙○○、丁○○之證詞，互核相符，應認渠等
        之證述堪信為真實，顯見被告公司登記於證人丙○○名
        下之70股，係由丁○○實際出資；此外，原告確將股款
        70萬元，匯款至證人丁○○設立於中壢18支郵局000000
        00000000號帳戶，且原告提出匯款申請書與證人丁○○
        提出上開存摺影本各1 份，兩者互核相符（見本院卷第
        41頁、第61頁至第62頁），顯見證人丙○○將此部分之
        股份移轉予證人丁○○，復由丁○○將其中之14股移轉
        予原告，係出於當事人之真意而無通謀虛偽之意。
    (三)被告雖辯稱：證人丙○○並未實際出資，為規避繳納股款
      之義務，遂將其股份虛偽移轉予丁○○、復由丁○○移轉
      予原告等人云云，並提出寬達會計師事務所查核書、被告
      公司董事會會議紀錄、存證信函暨回執各1 份為證（見本
      院卷第28頁至第35頁）。依證人丙○○證稱：其並未繳納
      股款等語，再依證人丁○○證稱：伊與吳餘東於87年間，
      借用轅碩環保工程股份有限公司之名義，向政府標到1 個
      工程，當時保證金、週轉金，均係由伊與吳東餘四處籌錢
      週轉，嗣88年6 月間，被告公司成立，伊與吳餘東同意將
      所籌得之1 千多萬元充作被告公司之股金，嗣上開工程所
      賺得之金錢，亦投入充作被告公司之資金等語（見本院卷
      第51頁），是丙○○（即登記名義人）或丁○○（實際出
      資人）是否確係並未繳納股款，已有可疑。另依據被告所
      提出之會計師查核報告，係記載：被告公司於95年12月31
      日資產負債表所列資本，經本會計師初步核對（尚未經查
      核），資本所列7,255,185 元，與登記實際資本額不符，
      係違反公司法實收資本之規定，因此，本會計師無法進行
      查核等語（見本院卷第28頁），上開會計師查核之資產負
      債表係95年12月31日（即95年度）之資產負債表，尚難據
      以即認被告公司於88年6 月5 日設立登記時，實收資本確
      係為報表所列之7,255,185 元，且依據前揭經濟部中部辦
      公室函附被告公司之設立登記案卷內容，被告公司於88年
      6 月間，向經濟部申請設立登記時，所附之公司設立登記
      資本額查核報告書，即已記載實收資本3,000 萬元，且提
      出中興商業銀行存摺影本為據，顯見被告公司於88年6 月
      5 日設立登記時，資本3,000 萬元之股款，業已收受完畢
      而無股東欠繳股款之情事。被告復提出董事會會議紀錄、
      存證信函，以證明丙○○確未繳納股款云云，惟依上開會
      議紀錄，並未載明丙○○未繳納股款之金額為何，復依存
      證信函之內容，乃係記載股東丙○○應繳700 萬元、吳秀
      春應繳600 萬元、甲○○應繳1,000 萬元、羅年全應繳70
      0 萬元，此即表示全體股東均未繳納股款，非但與前揭會
      計師查核報告所載95年12月31日之資產負債表所載之實收
      資本7,255,185 元不符，並與前述公司登記設立申請書所
      附之資本額查核報告書不合，是亦難據此即認丙○○或丁○○，確係未曾繳納股款。此外，被告辯稱因丙○○未繳
      納股款，為規避其繳納股款之責任，而虛偽轉讓其股份予
      丁○○、復由丁○○轉讓予原告之事實，未能再舉證以實
      其說，是被告此部分之辯解，尚無可採。
    (四)又查，被告公司至95年12月31日止，帳面盈餘13,745,841
      元、長期轉投資10,454,270元，合計盈餘24,200,111元，
      扣除稅賦1,500,000 元，共計盈餘22,700,0 00 元等情，
      有卷附證人丁○○所提被告公司96年3 月10日結帳記錄及
      所附資產負債表可證（見本院卷第65頁、第66頁）；而本
      件股份讓與前，被告公司各股東持股情形為董事長甲○○
      持股100 股、董事羅年全持股70股、董事吳秀春持股60股
      、監察人丙○○持股70股，總計股份300 股等情，已如前
      述；是以被告公司算至95年12月31日之盈餘及股份總數推
      估，被告公司之每股市價為75,667元（22,700,000÷300
      ＝75 ,667 ，元以下四捨五入），尚屬合理。而原告於購
      買上開股份時，業經證人丁○○出示上開資料，業據證人
      證述明確，；再參諸證人丁○○所提被告公司93年10月26
      日董事會會議記錄、94年1 月5 日股東臨時會會議記錄、
      95年4 月22日備忘錄、96年3 月10日結帳記錄、於96年6
      月20日所發函文等資料（見本院卷第64頁至第72頁），均
      顯示被告公司股東間就公司經營之權利，已生爭執，此等
      已生經營權爭執之公司，在市場上之價值，顯會受有影響
      ，是原告在被告公司經營權有爭執之情形下，以每股5 萬
      元之價格購買上開股份，尚難認有何被告所稱價格明顯偏
      低之不合理情形，被告此部分所辯，亦非可採。
    (五)按公司法第165 條第1 項所謂未將受讓人之姓名或名稱及
      住所或居所記載於公司股東名簿，不得對抗公司，係就對
      抗公司之要件所為之規定，非股權轉讓之生效要件，若股
      份已合法有效轉讓，縱未經股東名簿之變更登記，亦不影
      響受讓人依法取得股票之權利（最高法院73年度台上字第
      3567號及79 年 度台上字第2720號裁判要旨可稽）。再按
      公司法第165 條第1 項所稱之「不得以其轉讓對抗公司」
      者，於未發行股票之公司係指未「過戶」前，不得向公司
      主張因受讓而享受開會及分派股息或紅利而言，並不包括
      已受讓股份之股東請求為股東名簿記載變更之權利，此觀
      同法條第2 項而自明，該股份轉讓之成立要件與對抗要件
      ，迥不相同（最高法院92年度台上字第1770號判決參照）
      。本件被告公司並未發行股票，而訴外人丙○○確已將登
      記於其名下之70股股份轉讓與丁○○，並由丁○○將其中
      系爭之14股股份讓與原告，均如前述，是該等股份之讓與
      ，於渠等為讓與合意時，即生所有權移轉之效力，且其股
      東名簿雖未變更，依上開說明，亦不影響原告已取得被告
      公司股份之權利，即原告已因上開股份轉讓而合法為被告
      公司之股東並有系爭股份已明。被告辯稱訴外人丙○○、
      丁○○，與丁○○、原告間之股份轉讓，係通謀虛偽意思
      表示而無效云云，未能再舉證以實其說，尚無可採。從而
      ，原告依公司法第165 條第1 項之規定，請求被告公司為
      股東名簿登記之變更，請求如主文第1 項所示，為有理由
      ，應予准許。
四、本件事證已臻明確，兩造其餘主張及舉證，經核與判決基礎
    不生影響，爰不另一一論述，附此敘明。
據上論結，本件原告之訴為有理由，依民事訴訟法第78條，判決
如主文。
中    華    民    國    98    年    10    月    9     日
                  民事第三庭    法  官   陳心婷
以上正本係照原本作成
如對本判決上訴，須於判決送達後20日內向本院提出上訴狀
中    華    民    國    98    年    10    月    9     日
                                書記官   林君燕

司法院資訊處製作；財團法人民間司法改革基金會備份。
